【裁判字號】    97,交聲,2277
【裁判日期】    971028
【裁判案由】    違反道路交通管理處罰條例聲明異議
【裁判全文】
臺灣臺北地方法院交通事件裁定        97年度交聲字第2277號
原處分機關  臺北市交通事件裁決所
異  議  人  乙○○
即受處分人
上列異議人即受處分人因違反道路交通管理處罰條例案件，對於
臺北市交通事件裁決所民國97年8 月5 日所為北市裁申字第裁22
-AEW881895號處分（原處分案號：臺北市政府警察局北市警交字
第AEW881895 號），聲明異議，本院裁定如下：
    主  文
異議駁回。
    理  由
一、按汽車駕駛人拒絕酒精濃度測試之檢定者，處新臺幣（下同
    ）6 萬元罰鍰，並當場移置保管該汽車及吊銷該駕駛執照；
    又汽車駕駛人，曾依道路交通管理處罰條例第35條第4 項前
    段規定吊銷駕駛執照者，3 年內不得考領駕駛執照，道路交
    通管理處罰條例第35條第4 項前段、第67條第2 項前段分別
    定有明文。
二、本件異議人即受處分人乙○○於民國97年7 月8 日凌晨1 時
    8 分許，騎乘車牌號碼BU5-022 號重型機車行經臺北市○○
    ○路地下道出口時，經臺北市政府警察局中正第二分局南昌
    路派出所警員甲○○攔檢實施酒精測試，但受處分人呼氣3
    次均未達酒精測試儀器可得測試之範圍，警員甲○○因認受
    處分人違反道路交通管理處罰條例第35條第4 項之規定，當
    場掣單舉發，嗣受處分人於通知單上所載應到案日期前向臺
    北市交通事件裁決所提出申訴，經原舉發單位調查結果，仍
    認受處分人有其上開違規之行為，臺北市交通裁決所乃依同
    上規定及道路交通管理處罰條例第67條第2 項前段規定，裁
    處受處分人罰鍰6 萬元，並吊銷駕駛執照，3 年內不得考領
    駕駛執照等情，有舉發違反道路交通管理事件通知單、臺北
    市政府警察局中正第二分局書函、臺北市交通事件裁決所違
    反道路交通管理事件裁決書在卷可按，堪以認定。
三、受處分人異議意旨略以：(一)伊於97年7 月8 日1 時8 分駕駛
    車牌號碼BU5-022 號重型機車，行駛於臺北市○○○路地下
    道出口時因酒駕被警查獲，致遭裁決應處6 萬元之罰鍰；(二)
    伊因與朋友聚餐，期間喝了約375 CC鋁罐裝的啤酒，於返家
    途中遇臨檢，執勤員警要求做酒精濃度測試，伊立刻同意，
    並做測試，期間員警並未告知其所使用之酒精濃度測試器，
    是否經過中央標準局檢驗通過；如為檢驗合格，也未告知是
    否為新品？已使用多久？或使用次數頻繁？是否已做過校正
    ；同時也未正確告知如何做測試；(三)依道路交通管理處罰條
    例第35條第4 項之規定，拒絕酒測，處6 萬元罰鍰，並吊銷
    駕照3 年，於違反該條例中，算是最嚴厲之處分，而如此嚴
    厲之處分需符合程序正義及公平原則，本案執勤員警僅依吹
    氣3 次，並未有任何結果，就認定拒絕酒測，實難讓人心服
    ；(四)當日伊於交通事件裁決所繳清罰鍰後，曾向中正第二分
    局申訴，並填寫交通違規陳述書，但中正第二分局不知為何
    並未來函或來電告知申訴結果，而是將函直接寄送臺北市交
    通事件裁決所，此明顯不符程序正義和公平原則；(五)經向臺
    北市交通事件裁決所取得中正第二分局函後發現，該局說明
    指稱執勤員警交通稽查時發現伊身上散發酒氣，執勤員警要
    求伊配合做酒精含量測定時，伊不願意配合施作，執勤員警
    適時告知伊權益，惟伊經3 次測試均不願配合施作（未持續
    吹氣造成測試失敗），員警依上揭條款掣單舉發並無違誤，
    伊陳述有配合施作未拒測乙節，據查執勤員警指稱：當時在
    該路口執行取締酒後駕車工作，於上揭時間稽查BU5-022 號
    普通重型機車時，發現駕駛人身上散發酒氣，經指導配合施
    作方式及告知駕駛人相關權益後，駕駛人不願配合接受酒精
    濃度測試（未持續吹氣造成測試失敗）等等，實為不實；聲
    請調閱執勤員警取締時之錄影畫面云云。
四、本院經查，受處分人於上開時、地騎乘重型機車經警攔檢，
    嗣因未完成酒精濃度測試，經員警開單舉發「拒絕酒精濃度
    測試檢定」之違規行為，為受處分人所不爭，應堪認定為事
    實。受處分人既以上開情詞質疑員警攔檢施測之程序，惟查
    ：
  (一)據證人甲○○即臺北市政府警察局中正第二分局警員到庭證
    述：「受處分人從林森南路要騎上來羅斯福路的時候，車體
    在晃，幾乎要撞到他右側的牆壁，所以我把他攔下來，我告
    訴他說現在攔他下來是因為他車體搖晃，我們先拿藍色的確
    認單給他簽，我跟受處分人解釋很久，受處分人才簽，簽完
    確認單之後要對受處分人實施酒測，在要對受處分人實施酒
    測之前已經對受處分人說要對著吹口吹長氣，吹到我們說停
    的時候才可以停，結果儀器上面都沒有顯示受處分人有吹氣
    的十字標誌，儀器顯示測試失敗，總共對受處分人實施測試
    3 次，這3 次都一直告訴受處分人如何去吹氣，3 次失敗就
    是以拒測論，我們回到派出所之後才開單，我們也有帶著受
    處分人回派出所，受處分人也在派出所簽收了通知單，從攔
    停到開單超過1 個小時」、「受處分人一直拒簽藍色的確認
    單，我們跟受處分人講了很久，受處分人才簽，受處分人全
    身都是酒味，我感覺受處分人有在盧，受處分人會一直重複
    他講過的話，一直說他不會吹酒測器」、「【問：同一支酒
    測器當天你們測試過多少個攔檢的人？】（證人當庭翻閱紀
    錄簿）只有受處分人1 人，我們沒有攔到其他人，7 月6 日
    有使用過，該次測試正常，7 月9 日也有使用，也是測試正
    常」等情綦詳（見本院97年9 月25日訊問筆錄第2 至3 頁）
    ，並有證人甲○○提出之呼氣酒精測試器檢定合格證書1 份
    、受處分人吹氣失敗之酒精濃度測定值列印單3 張及全程錄
    音錄影光碟1 片附卷足憑。是證人甲○○確依警察職權行使
    法第8 條、90年12月18日（90）警署行字第260843號函頒布
    「警察實施臨檢作業規定」第7 條「實施臨檢應遵守之事項
    」(八)等規定，依當時客觀情狀合理判斷何謂「依客觀合理判
    斷易生危害之交通工具」，因見受處分人騎車蛇行、渾身酒
    味及多話絮叨等外觀情狀，乃攔檢並進行酒精濃度測試之程
    序，且實施測試之儀器亦經定期檢驗合格。
  (二)再按道路交通管理處罰條例第35條第4 項之所以規定「拒絕
    酒精濃度測試之檢定」除應課予罰鍰6 萬元外，並應當場移
    置保管該汽車及吊銷該駕駛執照，較諸同條第1 項規定飲酒
    駕車之處罰：「汽車駕駛人，駕駛汽車經測試檢定有酒精濃
    度超過規定標準者，處新臺幣1 萬5 千元以上6 萬元以下罰
    鍰，並當場移置保管該汽車及吊扣其駕駛執照1 年」，更為
    嚴厲，目的在於不使拒絕酒精濃度測試檢定之駕駛人反而獲
    得寬典，否則無異鼓勵駕駛人拒絕接受測試。再關於處罰基
    礎，係因人體內酒精含量由開始飲酒時之0 ％，依飲酒量漸
    漸累積增加，在完成飲酒時體內酒精含量達到最高，隨後依
    代謝率逐漸代謝，而人體內酒精含量倒推計算代謝率，依交
    通部運輸研究所於77年8 月間針對國人進行實驗研究指出，
    約為每小時每公升0.0628毫克 (引自中央警察大學交通學系
    陳高村著「吐氣中酒精含量倒推計算過程」一文）。基此，
    倘駕駛人遭員警攔停後，積極拒絕接受酒精測試或消極推諉
    拖延，致其體內酒精濃度因時間經過而逐漸代謝降低，對於
    其他立即配合測試之駕駛人顯有不公。是故，交通部90年8
    月14日（90）交路字第048748號函、內政部警政署90年8 月
    23日（90）警署交字第175739號函均明示：「以警方告知駕
    駛人就經濃度測試標準及流程後，駕駛人如積極或消極拒絕
    測試，即可判定拒絕接受酒精濃度測試，而不以駕駛人不配
    合時間長短為據」可明。
  (三)經本院勘驗光碟結果，證人甲○○先向受處分人說明其有蛇
    行、幾乎撞到牆壁之情形，並說明同意書內容，歷時8 分鐘
    有餘；接著，證人甲○○要求受處分人漱口並進行酒精濃度
    檢測，且證人於光碟9 分11秒許，明確告知受處分人：「我
    現在跟你講，我現在要給你做酒測，如果酒測你不配合3 次
    失敗，測3 次失敗就視同拒測，明白嗎？拒測就是最高額罰
    款。等一下儀器會歸零，歸零之後可以測試的時候，你先深
    呼吸一口氣，然後吹長氣，吹在我們這個吹管，吹在這個吹
    管裡面，吹長氣」，又於10時57分許，證人甲○○復告知：
    「小姐來這邊，你先深呼吸然後吹長氣，你先深呼吸含住這
    個吸管吹長氣」，受處分人於11時44分時，吹氣第一次失敗
    ；證人甲○○因而示範吹氣：「（警員示範吹氣）還有3 次
    ，含著，嘴巴不要離開，（吹氣），這樣就好了。你不要嘴
    巴又拿出來」、「含在吹嘴上面，然後對這個孔吹氣，吹長
    氣」，但受處分人於13時03分進行第二次吹氣，儀器仍無法
    顯示測試值而失敗，證人甲○○立刻告知：「這次測試失敗
    ，再來就要給你開拒測最高額，拒測是最高額罰款，而且還
    要扣你的車子，不能騎摩托車」，且再次叮囑：「從這個吹
    孔裡面，吹氣進去」、「先深呼吸，咬住，吹長氣」、「咬
    住吹嘴，用力往這裡吹氣（手指吹嘴），用力吹氣吹長氣」
    、「用力，用力吹氣，沒有吹沒有，沒有，再來，沒有沒有
    （警察將酒測器拿離開，檢視酒測機）沒有，（葉含住酒測
    器）用力吹用力吹」；受處分人遂於光碟錄影時間16時33分
    許，進行第三次吹氣，但儀器仍未顯示檢測值；證人甲○○
    於17分44秒至18分28秒再指導受處分人如何吹氣，但受處分
    人於20分42秒進行第四次吹氣測試，儀器仍顯示失敗等經過
    ，有勘驗筆錄附卷可考。顯見證人甲○○不厭其煩向受處分
    人說明如何吹氣，且經警攔檢受處分人至第四次吹氣失敗，
    已歷時20分鐘餘，揆諸前揭道路交通管理處罰條例第35條第
    4 項之立法意旨及「吐氣中酒精含量倒推計算過程」論文之
    說明，受處分人4 次吹氣失敗，已合於道路交通管理處罰條
    例第35條第4 項「拒絕酒精濃度測試之檢定」之構成要件甚
    明。受處分人空言辯稱：員警未盡告知義務云云，經核俱與
    現場錄音錄影光碟之內容不符，顯係卸責之詞，委無可取。
  (四)至受處分人又辯稱：中正第二分局未告知申訴結果而逕送裁
    決所，違反公平正義云云，此係依道路交通管理處罰條例第
    9 條第1 項中段、後段：「不服舉發事實者，應於15日內，
    向處罰機關陳述意見；其不依通知所定期限前往指定處所聽
    候裁決，且未依規定期限繳納罰鍰結案或向處罰機關陳述意
    見者，處罰機關得逕行裁決之」之規定，移由主管機關即原
    處分機關裁決，程序上亦無不合。受處分人自不得以此脫免
    違規責任，附此說明。
五、綜上，原處分機關認定受處分人於上開時、地有拒絕酒精濃
    度測試之行為，而依據首開道路交通管理處罰條例之規定，
    裁處罰鍰6 萬元（罰鍰已於97年7 月8 日繳清）、吊銷駕駛
    執照、3 年內不得考領駕駛執照，核無不當。從而，本件異
    議為無理由，應予駁回。
六、據上論斷，應依道路交通案件處理辦法第19條，裁定如主文
    。
中    華    民    國    97    年    10    月    28    日
                  交通法庭  法  官  林晏如
上正本與原本無異。
如不服本裁定，應於送達後5日內向本院提出抗告狀。
                            書記官  楊盈茹
中    華    民    國    97    年    10    月    30    日


司法院資訊處製作；財團法人民間司法改革基金會備份。
